【裁判字號】    95,交聲,53
【裁判日期】    950627
【裁判案由】    聲明異議
【裁判全文】
臺灣高雄地方法院交通事件裁定        95年度交聲字第53 號
原處分機關  高雄市政府
異  議  人  甲○○
即受處分人
上列異議人因違反道路交通管理處罰條例案件，對於高雄市政府
94年12月19日所為之處分（原處分：高市府交裁字第裁00-00000
號），聲明異議，本院裁定如下：
    主  文
原處分撤銷。
甲○○不罰。
    理  由
一、原處分機關係以異議人即受處分人甲○○於民國88年4 月19
    日下午2 時34分許，在高雄市後昌、宏毅二路口，騎乘YQS-
    618 號輕型機車，因「無照駕駛、未依規定懸掛車牌」為高
    雄市警察局楠梓分局後勁派出所警員舉發之事實，而依道路
    交通管理處罰條例第21條第1 項第1 款、第12條第1 項第1
    款規定，於94年12月19日裁處新臺幣（下同）13200 元之罰
    鍰，並載明其車輛拍賣抵繳違規罰鍰580 元，違規罰鍰金額
    尚不足額12620元等語。
二、受處分人聲明異議意旨則以：伊於88年4 月20日即舉發翌日
    即與妻子一同離臺赴美，直至同年7 月10日始返臺，故伊無
    法遵從舉發單上所載之同年5 月4 日至裁決所聽候裁決，且
    伊返臺後即遺忘此事。後突然於94年12月23日收到高雄市政
    府裁判書，且告知伊當時遭警員扣押之機車竟遭賤賣僅得款
    580 元，尚不足以抵繳裁處應繳之罰鍰。因認高雄市政府本
    件裁處，實難甘服，為此聲明異議等語。
三、經查：
（一）按90年1 月17日修正前之道路交通管理處罰條例第90條第
      1 項、第2 項規定：「違反本條例之行為，自行為成立之
      日起；行為有連續或繼續之狀態者，自行為終了之日起，
      逾3 個月不得舉發。但汽車肇事致人受傷或死亡案件，因
      肇事責任不明，已送鑑定者，其期間自鑑定終結之日起算
      。」、「前項案件自確定之日起逾3 年未執行者，免予執
      行。」，嗣於90年1 月17日刪除同條第2 項之規定，並自
      同年6 月1 日起施行。另行政執行法第7 條規定：「行政
      執行，自處分、裁定確定之日或其他依法令負有義務經通
      知限期履行之文書所定期間屆滿之日起，5 年內未經執行
      者，不再執行；其於5 年期間屆滿前已開始執行者，仍得
      繼續執行。但自5 年期間屆滿之日起已逾5 年尚未執行終
      結者，不得再執行。」、「前項規定，法律有特別規定者
      ，不予適用之。」，所謂「前項案件自確定之日」起或「
      自處分、裁定確定之日‧‧‧」起，應係指違反道路交通
      管理處罰條例之行為已經處罰機關依法裁決而確定者而言
      。上開規定實為舉發時效及裁罰確定後執行時效之明文，
      然對於處罰機關受理違反道路交通管理事件後，其裁決之
      期限，道路交通管理處罰條例即未有明文規定，合先敘明
      。
（二）現行道路交通管理處罰條例第90條規定：「違反本條例之
      行為，自行為成立之日起；行為有連續或繼續之狀態，自
      行為終了之日起，逾3 個月不得舉發；汽車肇事致人受傷
      或死亡案件，因肇事責任不明，已送鑑定者，其期間自鑑
      定終結之日起算。」據此則違反道路交通管理處罰條例之
      行為，因逾3 個月而不得舉發，公路主管機關自不得再為
      裁罰甚明。然倘業經舉發後，主管機關之裁罰是否即無時
      效之限制？按違反道路交通管理事件統一裁罰基準及處理
      細則第44條第1 項規定：「違反道路交通管理事件行為人
      ，未依規定自動繳納罰鍰，或未依規定到案聽後裁決，處
      罰機關應於舉發違反道路交通管理事件通知單送達2 個月
      內依基準表逕行裁決之。」此項規定顯係主管機關即交通
      部與內政部為補充前揭道路交通管理處罰條例漏未對處罰
      機關於受理違反道路交通管理事件裁決時效所為之補充性
      質行政命令，然因該細則第44條第1 項並未規定處罰機關
      違反該「2 個月」期間之規定時，有失權之效果，故解釋
      上該規定屬訓示之規定，但此仍非意謂處罰機關即可恣意
      違反上開「2 個月」之期間，甚且長期怠於作成裁決。因
      行政程序法第4 條規定：「行政行為應受法律及一般法律
      原則之拘束。」而平等原則（亦稱為禁止差別待遇原則）
      係由憲法第7 條而導出之行政法一般法律原則，意指行政
      權之行使，不論在實體上或程序上，相同事件應為相同處
      理，非有合理的正當理由，不得為差別待遇，故行政程序
      法第6 條乃規定：「行政行為，非有正當理由，不得為差
      別待遇。」由憲法第7 條之平等原則亦可導出「禁止恣意
      原則」，意指在行政的領域裡，行政機關在作成決定之際
      ，僅能依事理的觀點為行為，而且其所作成的一切處置，
      均應與其所擬規制的實際狀態相當。此處所謂之「恣意」
      是指任性，專斷，毫無標準，隨個人好惡而決定，欠缺適
      當、充分之事理上理由，故在一民主、憲政、共和、法治
      國家，不僅禁止故意的恣意行為，更禁止任何客觀上違反
      憲法基本精神及事物本質之行為，若任何行政行為能被證
      明是專斷恣意時，其行為即屬違法。
（三）再者，除裁決確定之案件，因其違規事實及裁罰內容均已
      確定，當事人不得再對之爭執，故修正前道路交通管理處
      罰條例第90條第2 項或行政執行法第7 條第1 項分別規定
      有較長之3 年或5 年之時效外，對於違反道路交通管理處
      罰條例行為之舉發，因違規內容如：違規事實有無、違規
      情節為何及違規之行為人為何等問題均尚未確定，當事人
      得對違規內容聲明異議而表示不服。因其舉證之難易有其
      時效性，為使當事人、舉發機關均能適時、即時提出對己
      有利之證據，證明事實之真偽，故道路交通管理處罰條例
      第90條規定除有但書之情形外，逾3 個月即不得再對違規
      行為加以舉發。同樣處罰機關為裁決時，既係本於舉發機
      關所舉發之違規內容為裁決，且當事人聲明異議期間之起
      算日依道路交通管理處罰條例第87條第1 項之規定，亦係
      以接到裁決書之翌日起20日內計算。則依據上開所說明之
      法理，處罰機關之裁罰顯具有時效性，故主管機關才基於
      此法理而訂定違反道路交通管理事件統一裁罰標準及處理
      細則第44條第1 項之規定，其明定對於未依規定自動繳納
      罰鍰，或未依規定到案聽候裁決之違規行為人，處罰機關
      應於舉發違反道路交通管理事件通知單送達2 個月內依標
      準表逕行裁決之。換言言之，處罰機關為裁決時，實非漫
      無限制，即便法律並無明文規定，除仍應受上揭主管機關
      所制定之行政命令拘束外，且應本於上述行政程序法第6
      條所定之平等原則，即相同事件應為相同處理，非有合理
      的正當理由，不得為差別待遇之規定，處罰機關非有合理
      的正當理由，不得對於舉發違反道路交通管理事件通知單
      送達已逾2 個月之違規行為，再依標準表逕行裁決之。此
      即在揭櫫裁罰機關為裁罰時，不得恣意依其好惡對某甲為
      裁罰時，即依上述規定於2 個月內逕行裁罰，而對某乙為
      裁罰時，即不具任何合理的正當理由，任意加以延宕，致
      某乙於收受裁決書後，因時間之經過，造成舉證困難，使
      其因未能適時、即時舉證而蒙受不利益。
（四）按國家刑罰權對於情節較重等刑事犯罪行為，尚且有時效
      之規定，行政秩序罰均屬輕微之違法行為，豈有永久追訴
      處罰之理？故94年2 月5 日公布，於95年2 月5 日施行之
      行政罰法第27條第1 項乃規定：「行政罰之裁處權，因3
      年期間之經過而消滅。」此亦明白揭櫫行政罰裁處之時效
      性，其立法理由更表示：「按行政罰裁處權之行使與否，
      不宜懸之過久，而使處罰關係處於不確定狀態，影響人民
      權益。惟亦不宜過短，以免對社會秩序之維護有所影響，
      爰於第1 項定其消滅時效為3 年……以杜紛爭。」可知該
      法因慮及人民權利及社會秩序維護，將行政罰之裁決時效
      明定3 年之期間。上揭行政罰法雖試圖對所有行政罰之時
      效為統一之規範，然一般而言，交通違規行為多屬情節輕
      微之違反社會秩序行為，主管機關裁罰權之行使與否，更
      不宜久懸不決，而使處罰關係處於不確定狀態，致影響人
      民權益，但因道路交通管理處罰條例就此並未明文規定，
      參諸社會秩序維護法第31條第1 項規定：「違反本法行為
      ，逾2 個月者，警察機關不得訊問、處罰，並不得移送法
      院。」與前揭違反道路交通管理事件統一裁罰基準及處理
      細則第44條第1 項規定之精神相符，在法律未完備之前，
      應有類推適用之需要。惟不論如何，違反道路交通管理處
      罰條例之行為，若係發生於行政罰法施行前者，至少應類
      推適用行政罰法第27條第1 項3 年時效規定之法理，而認
      違反道路交通管理處罰條例之行為，其裁處權因3 年不行
      使而消滅。
（五）本件異議人係於88年4 月19日遭舉發有上開違反道路交通
      管理處罰條例第12條第1 項第7 款及同條例第21條第1 項
      第1 款規定之行為，而原處分機關遲至94年12月19日始為
      上開裁決處罰異議人，即本件原處分機關係於異議人行為
      後逾3 年始為處罰之決定，經本院函詢原處分機關原因，
      原處分機關所屬之交通局於95年6 月5 日以高市交裁字第
      0950019728號函覆本院稱：「本局依法於92年1 月1 日成
      立，所屬『交通事件裁決中心』之前為『高雄市交通事件
      裁決所』，其係一任務編組單位，由監理機關與警察機聯
      合派遣人員合署辦公，分別處理違反道路交通管理處罰條
      例第12條至33條（監理部門）及34條至68條（警察部門）
      之交通違規案件，預算上由上揭兩機關分別支援，礙於人
      力、經費不足，致無法以公平、正義之精神，實現舊案裁
      決之效力。另本局自成立後，除配合新交通違規未結案件
      裁判處分外，並積極處理未結舊案件，致有旨揭裁決案裁
      決時程較久之情形，特此說明。惟上揭裁決時效並未逾越
      90年1 月1 日公布實施之行政程序法第131 條、行政執行
      法第7 條第1 項規定。」等語，此有該函附卷可稽。但行
      政程序法第131 條係公法上請求權消滅時效之規定，行政
      執行法第7 條則係處罰裁決確定後之執行期間之規定，均
      非本件所涉之行為人違反行政秩序法規後之行政罰裁處權
      消滅時效之規定，原處分機關上開函文此部分之說明，容
      有誤會。另行政機關因「礙於人力、經費不足」之原因而
      未能在適當期間內裁處，其所生之不利益，亦不應由受處
      分人來承擔，故本院認原處分機關上開延誤裁處之原因，
      並非逾違反道路交通管理事件統一裁罰基準及處理因該細
      則第44條第1 項所規定「2 個月」裁決期間之正當理由。
（六）綜上所述，原處分機關所為上揭裁決，係無正當理由而自
      舉發時起已逾3 年，此有違反道路交通管理事件裁決書1
      紙附卷可稽，即本件原處分機關之裁決，違反行政程序法
      第6 條平等原則之規定，且悖於上述行政罰法第27條第1
      項所規定之3 年時效之法理，原處分機關違反主管機關所
      定之上開違反道路交通管理事件統一裁罰基準及處理因該
      細則第44條第1 項所規定「2 個月」裁決期間之行政命令
      情節顯屬重大，其處分自難認適法，本件異議為有理由，
      原處分應撤銷，另諭知異議人不罰。
四、據上論斷，應依道路交通案件處理法第20條，裁定如主文。
中    華    民    國    95    年    6     月    27    日
                        交通法庭
                            法官  邱明弘
右為正本，係照原本作成，證明與原本無異。
如不服本裁定，應於送達後10日內，向本院提出抗告狀。
中    華    民    國    95    年    6     月    27    日
                          書記官  陳掌珠


司法院資訊處製作；財團法人民間司法改革基金會備份。
